臺灣高等法院臺中分院民事判決
110年度上字第344號

上  訴  人  邦成建設股份有限公司


法定代理人  陳耀邦    
訴訟代理人  楊盤江律師
            黃秀惠律師
被 上訴 人  林明若    
訴訟代理人  江來盛律師
上列當事人間請求返還價金事件，上訴人對於中華民國110年5月
28日臺灣臺中地方法院109年度訴字第3198號第一審判決提起上
訴，並為訴之追加，本院於110年12月1日言詞辯論終結，判決如
下：
    主  文
上訴及追加之訴均駁回。
第二審（含追加之訴部分）訴訟費用由上訴人負擔。
    事實及理由
一、程序部分：
㈠、按不變更訴訟標的，而補充或更正事實上或法律上之陳述者
    ，非為訴之變更或追加，民事訴訟法第256條定有明文。查
    上訴人於原審主張於民國109年7月17日，以新臺幣（下同）
    5,526萬元向被上訴人購買其所有坐落臺中市○○區○○段000○0
    地號土地（下稱系爭土地），兩造並簽訂不動產買賣契約書
    （下稱系爭契約），因上訴人就交易上重要事項認識錯誤，
    依民法第88條第1項撤銷買受系爭土地之意思表示後，依民
    法第179條，及系爭土地欠缺被上訴人保證之品質，依民法
    第359條規定解除系爭契約後，依民法第259條第2款規定，
    請求被上訴人返還400萬元及自起訴狀繕本送達翌日起至清
    償日止，按週年利率百分之5計算之利息（下稱400萬元本息
    ）；嗣於上訴後另陳明系爭土地亦有價值減少之瑕疵，依民
    法第359條規定，上訴人以110年9月23日民事準備二狀繕本
    之送達為解除系爭土地買賣契約之意思表示，並依民法第25
    9條第2款規定，請求被上訴人返還400萬元本息(見本院卷第
    217-223頁)。核此屬不變更訴訟標的，而補充或更正法律上
    之陳述，揆諸前揭規定，自非為訴之變更或追加，合先敘明
    。
㈡、次按第二審訴之變更或追加，非經他造同意不得為之，但請
    求之基礎事實同一者，不在此限，民事訴訟法第446條第1項
    、第255條第1項第2款定有明文。本件上訴人於原審撤銷錯
    誤之意思表示後之不當得利返還請求權、依物之瑕疵擔保責
    任解除契約後之返還請求權，訴請被上訴人應給付400萬元
    本息，原審為上訴人全部敗訴判決。上訴人提起上訴後，於
    110年11月8日具狀追加依民法第227條債務不履行之規定為
    請求權基礎，請求被上訴人返還400萬元本息（見本院卷第3
    51-357頁），並請求與上開原審請求權擇一為有利上訴人之
    判決。上訴人所追加之請求權基礎與原有之訴，均係本於系
    爭契約所衍生之同一原因事實，應認在社會生活上有相當之
    共通性或關連性，且訴訟及證據資料在相當程度範圍內得加
    以援用，可認請求之基礎事實同一，依前揭規定，應予准許
    。
二、上訴人主張：
　　被上訴人於108年間委託仲介即訴外人甲○○出售系爭土地，
    因受上訴人委託尋找建築基地之仲介即訴外人乙○○與甲○○熟
    識，上訴人始獲悉系爭土地出售事宜，甲○○為促成買賣，交
    付臺中市政府都市發展局（下稱臺中市都發局）108年5月7
    日中市都計字第0000000000號函（下稱A函）與上訴人，致
    上訴人誤認系爭土地屬A函所載「臺中市都市計畫主要計畫
    區」之住宅區，且「建蔽率為60％、容積率為200％」等情，
    而向被上訴人購買系爭土地，兩造並於109年7月17日簽訂系
    爭契約，上訴人已依約交付400萬元至兩造約定之訴外人丙○
    建築經理股份有限公司（下稱丙○公司）所開設之履約保證
    專戶內。詎受上訴人委託規劃系爭土地之建築師即訴外人丁
    ○○接獲臺中市都發局109年7月16日中市都計字第0000000000
    號函（下稱B函），竟記載系爭土地之建蔽率為50％、容積率
    為100％，上訴人始發現對此交易上重要事項認識錯誤，而於
    109年8月31日以存證信函向被上訴人撤銷錯誤之意思表示，
    系爭契約即失其效力，被上訴人所受領之價金即屬不當得利
    。又系爭土地欠缺被上訴人所保證如A函記載之品質，且具
    價值減少之瑕疵，上訴人依物之瑕疵擔保責任，於解除契約
    後，自得請求被上訴人返還所受領價金。又甲○○為被上訴人
    委託之仲介，係被上訴人之代理人、使用人，甲○○所交付之
    A函記載錯誤，致系爭土地已陷於無法依A函狀態給付，自屬
    可歸責於被上訴人之事由之給付不能，上訴人自得請求被上
    訴人賠償所受領價金。爰依民法第179條、第259條第2款、
    第227條之規定，請求擇一判命被上訴人返還所受領價金。
三、被上訴人則以：
　　被上訴人不知上訴人購買系爭土地之用途，亦未保證系爭土
    地之建蔽率、容積率，僅單純出售土地，自無申請A函瞭解
    建蔽率及容積率之必要。又上訴人為專業之建設公司，如認
    建蔽率、容積率為購買系爭土地之重要事項，自應於簽約前
    再次確認後始訂約，且應於系爭契約中載明，或將A函作為
    系爭契約之附件，上訴人未盡查證義務，不得撤銷買受系爭
    土地之意思表示，亦不得以系爭土地欠缺保證品質或價值減
    少為由解除契約。至甲○○並非被上訴人之代理人、使用人或
    所委任之仲介，A函亦非被上訴人委託甲○○所交付，且上訴
    人未證明所提出甲○○之Line對話為真正，縱為真正，對話內
    容並未提及建蔽率及容積率，甲○○亦表明僅介紹買賣雙方認
    識，不介入買賣，買賣雙方自行議價、自行達成協議、自行
    談妥條件，益證甲○○非被上訴人之仲介，上訴人主張不完全
    給付，請求賠償，亦屬無據。此外，被上訴人前已催告上訴
    人給付第2期買賣價金263萬元未果，被上訴人依系爭契約第
    3條第4款約定，於110年2月1日以存證信函解除系爭契約，
    被上訴人亦得依系爭契約第8條第2款沒收上訴人所給付價金
    作為懲罰性違約金等語，資為抗辯。
四、原審為上訴人敗訴之判決，上訴人不服，提起上訴，並追加
    請求權基礎，其上訴及追加之訴聲明為：㈠原判決廢棄。㈡被
    上訴人應給付上訴人400萬元本息。㈢願供擔保請准宣告假執
    行。被上訴人答辯聲明：㈠上訴及追加之訴均駁回。㈡如受不
    利判決，願供擔保請准宣告免為假執行。
五、兩造不爭執事項及本件爭點（見本院卷第312-313頁，格式
    修正或刪減文句，或依爭點論述順序整理內容）：
㈠、不爭執事項：
⑴、兩造於109年7月17日簽訂系爭契約，約定由上訴人向被上訴
    人購買系爭土地，買賣價金為5,526萬元，並委由丙○公司辦
    理買賣價金履約保證。嗣上訴人已依約交付簽約款400萬元
    予被上訴人，其中100萬元由上訴人逕行交付被上訴人，其
    餘300萬元則由上訴人存入兩造約定之履約保證專戶內。
⑵、臺中市都發局以A函函覆甲○○：系爭土地之建蔽率為60％、容
    積率為200％。
⑶、臺中市都發局以B函函覆丁○○建築師事務所：系爭土地之建蔽
    率為50％、容積率為100％，該函於兩造簽約後始送達丁○○建
    築師事務所。
⑷、上訴人有寄送臺中○○郵局第000號存證信函，依民法第88條對
    被上訴人為撤銷買受系爭土地之意思表示，該函於109年9月
    1日送達被上訴人。
⑸、被上訴人有寄送臺中○○郵局第000號存證信函，對上訴人為解
    除系爭契約之意思表示，該函於110年2月2日送達上訴人。
⑹、被上訴人迄未移轉系爭土地所有權予上訴人。
㈡爭執事項：
⑴、上訴人主張買受系爭土地之意思表示有錯誤，而依民法第88
    條規定撤銷買受之意思表示，並依民法第179條規定請求被
    上訴人返還不當得利400萬元，有無理由？
⑵、上訴人主張系爭土地欠缺被上訴人保證之品質及具有價值減
    少之瑕疵，依民法第359條前段、第259條第2款規定解除契
    約並請求被上訴人返還價金400萬元，有無理由？
⑶、上訴人主張因可歸責於被上訴人之使用人、代理人甲○○之事
    由，致不完全給付，請求賠償400萬元，有無理由?
六、本院之判斷：
㈠、上訴人主張撤銷錯誤之意思表示後返還不當得利，為無理由
    ：
⑴、按意思表示之內容有錯誤，或表意人若知其事情即不為意思
    表示者，表意人得將其意思表示撤銷之，但以其錯誤或不知
    事情，非由表意人自己之過失者為限，民法第88條第1項定
    有明文。有關物之性質錯誤，本質上屬於動機錯誤，即表意
    人在其意思形成過程中，對於就其決定為某特定意思表示之
    物之性質，認識不正確，原不影響意思表示之效力，非在得
    撤銷之列，但如所涉物之性質係交易上認為重要者，依該條
    第2項「其錯誤視為意思表示內容之錯誤」之規定，即得由
    表意人將其意思表示撤銷之。又按民法第88條撤銷權之規定
    ，乃係為救濟因表意人主觀上之認知與事實不符，致造成意
    思表示錯誤之情形而設，其過失之有無，自應以其主觀上是
    否已盡其與處理自己事務同一之注意為判斷標準（最高法院
    99年度台上字第678號判決要旨參照）。
⑵、經查，建蔽率係指建築面積占基地面積之比率，而容積率則
    指基地內建築物之容積總樓地板面積與基地面積之比，建築
    技術規則建築設計施工編第1條第4款、第161條第1項分別定
    有明文。兩者比率之高低，均係土地興建建築物時能否獲取
    最大使用面積之關鍵，而購買土地者之目的或在作為建築基
    地之用，或為投資，不一而別，上訴人購買爭土地如因建蔽
    率、容積率之降低，所得作為建築建物之面積亦隨之減少，
    應屬對物之性質有誤認，且系爭土地可供建築使用之面積及
    可建築之樓地板總面積之比率，影響系爭土地開發、利用，
    及購買者對市場交易價值判斷及購買之意願，依一般社會之
    觀念，認為於交易上之重要事項，上開錯誤係屬物之性質之
    錯誤，依民法第88條第2項規定，自屬得撤銷意思表示之範
    圍。上訴人主張因系爭土地關於建蔽率、容積率之認識錯誤
    ，屬意思表示之內容有錯誤，核屬有據。
⑶、次查，依上訴人於經濟部商業司之商工登記公示資料查詢服
    務所登載之營業項目及公司執照（見本院卷第245、247頁）
    ，計有住宅及大樓開發租售業務等，設立登記之日期為85年
    7月15日，上訴人對土地買賣及開發具有一定專業及知識，
    應可認定。又依臺中市都發局核發與甲○○之臺中市都市計畫
    土地使用分區（或公共設施用地）使用證明書（下稱使用分
    區證明書，見原審卷第183頁）之記載，系爭土地原係納入7
    8年12月7日臺中市擴大都市計畫（大坑風景地區）主要計畫
    第一次通盤檢討範圍，該計畫於107年10月17日另發布「變
    更臺中市都市計畫主要計畫（第四次通盤檢討）（第一階段
    ）案」而為變更。而甲○○固於兩造簽約前提供A函供上訴人
    審閱，惟A函係臺中市都發局於108年5月7日函覆甲○○關系爭
    土地之建蔽率及容積率之記載，距兩造簽約日期109年7月17
    日已有1年2月之久，期間都市計畫已有變更之可能。上訴人
    為專業之建築公司，對都市計畫及法令變更之敏感度高於一
    般人，惟依都市計畫定期通盤檢討實施辦法之規定，都市計
    畫之變更均以公告之方式為之，因此，上訴人在簽訂系爭契
    約前，自有查證A函所載建蔽率及容積率有無變動情形，以
    保障上訴人之權益及善盡表意人之注意義務。
⑷、再查，上訴人於簽訂系爭契約前，已委託丁○○建築師向臺中
    市都發局函查系爭土地之建蔽率及容積率，該局並於109年7
    月16日函覆丁○○建築師，有該局中市都計字第0000000000號
    函附卷可佐（見原審卷第69頁）。徵諸系爭契約係於109年7
    月17日簽訂，在簽訂系爭契約前上訴人復已委託丁○○向臺中
    市都發局函查系爭土地之建蔽率及容積率，上訴人何以未待
    臺中市都發局函覆結果，再決定是否簽約，或因系爭土地已
    有其他競買者出現，或因被上訴人將有提高價金之意，惟上
    訴人既於函查未回前，即逕簽訂系爭契約，嗣後於接獲臺中
    市都發局B函時，始以對系爭土地之建蔽率及容積率認識有
    誤，不符所需為由，請求撤銷意思表示，上訴人就購買系爭
    土地前未盡查證責任，難辭其究而有過失。
⑸、又查，系爭土地之價金為5,526萬元，對實收資本額為2,500
    萬元（見本院卷第245、247頁）之上訴人而言，金額甚鉅、
    負擔非輕，於簽訂系爭契約前，必當向臺中市都發局查明系
    爭土地之建蔽率及容積率後，始簽訂契約，當與經驗法則及
    建築開發公司之專業無違，詎上訴人竟未待臺中市都發局最
    終函覆結果，即急與被上訴人簽訂系爭契約，顯與經驗法則
    相違，應認為上訴人購買系爭土地前未盡查證責任，就意思
    表示之錯誤應有過失，依民法第88條第1項但書之規定，不
    得撤銷意思表示。
⑹、綜上，上訴人就系爭土地性質認知之錯誤，既有過失，揆諸
    前揭說明，自不得撤銷其所為購買之意思表示。其主張撤銷
    錯誤之意思表示，依不當得利之法律關係訴請被上訴人返還
    已給付之價金，自屬無據，不應准許。
㈡、上訴人主張系爭土地欠缺被上訴人保證之品質及具有價值減
    少之瑕疵而解除契約，為無理由：
⑴、查上訴人既主張系爭土地之建蔽率及容積率影響上訴人土地
    開發之權益甚鉅，惟系爭契約除於第1條之「用地類別使用
    分區」欄記載系爭土地使用分區為住宅區外（見原審卷第33
    頁），別無其他就建蔽率及容積率有所記載，甚至未將A函
    之內容記載於系爭契約或作為系爭契約之附件，徵諸上訴人
    係專業之土地建築開發公司，復非常重視建蔽率及容積率，
    豈有未將建蔽率及容積率之比率約定於系爭契約之理，顯見
    上訴人主張被上訴人就系爭土地之品質保證「建蔽率為60％
    、容積率為200％」，尚難採信。上訴人雖又主張：被上訴人
    透過甲○○提供A函予上訴人，即係保證系爭土地具有A函所載
    「建蔽率為60%、容積率為200%」之品質等語，惟為被上訴
    人所否認，且依上訴人提出之A函所示(見原審卷第27頁)，A
    函之受文者為甲○○，固可證明甲○○有向臺中市都發局申請系
    爭土地相關資料，然尚不足以證明甲○○係受被上訴人之指示
    而為申請，更不足證明被上訴人曾指示甲○○將A函交付上訴
    人，上訴人此部分主張，自不可採。從而，上訴人既未能舉
    證證明被上訴人有保證系爭土地具有「建蔽率為60%、容積
    率為200%」品質之事實，則上訴人以系爭土地欠缺被上訴人
    所保證之建蔽率及容積率為由，解除系爭契約，並請求返還
    已給付之價金，自屬無據。
⑵、按所謂物之瑕疵係指存在於物之缺點而言。凡依通常交易觀
    念，或依當事人之決定，認為物應具備之價值、效用或品質
    而不具備者，即為物有瑕疵（最高法院85年度台上字第1306
    號裁判要旨供參）。系爭土地之使用分區為住宅區，所屬都
    市計畫案名為「變更臺中市都市計畫主要計畫（第四次通盤
    檢討）（第一階段）案」，為兩造所不爭執，並有使用分區
    證明書可佐，顯見系爭土地得為通常建築使用，依通常交易
    觀念應認為具有預定經濟效用，其價值、效用或品質並無減
    少，自無瑕疵可言。至土地之建蔽率及容積率之比率，係主
    管機關，就該地區之經濟發展所為土地之管制及利用而依所
    發布之都市計畫所作管制，純係政府機關都市土地管制政策
    上之考量，除當事人間有特約約定為擔保之品質，否則既非
    物有缺點，即與物之瑕疵無關。本件系爭土地建蔽率及容積
    率之比率，係因臺中市都發局依所發布都市計畫製定之管制
    比率，並非系爭土地本身所具有之缺點或瑕疵，上訴人以系
    爭土地不具備土地之價值、效用或品質，而有價值減少之瑕
    疵為由解除系爭契約，請求返還已給付價金，核屬無據，無
    從准許。
⑶、況上訴人未依系爭契約第3條第2款約定，於109年7月27日給
    付第2期價款263萬元，被上訴人於催告上訴人定期給付未果
    後，已於110年2月2日解除系爭契約，並依系爭契約第8條第
    2項約定，將上訴人已給付之價金充為懲罰性違約金，有○○○
    ○郵局存證號碼000號存證信函、○○○○郵局存證號碼000號存
    證信函、中華郵政掛號郵件收件回執可參（見原審卷第73、
    223-233頁）。上訴人於110年9月23日始主張系爭土地具價
    值減少之瑕疵而解除契約既非合法，則被上訴人於解除系爭
    契約後，將上訴人已給付之價金充為懲罰性違約金，上訴人
    事後依解除系爭契約後回復原狀之規定，請求返還已給付之
    價金，同屬無據。
㈢、上訴人主張不完全給付之損害賠償，為無理由：
⑴、按稱居間者，謂當事人約定，一方為他方報告訂約之機會或
    為訂約之媒介，他方給付報酬之契約，民法第565條定有明
    文。而民法第565條所定之居間有二種情形，一為報告訂約
    機會之報告居間，一為訂約之媒介居間。所謂報告居間，不
    以於訂約時周旋於他人之間為之說合為必要，僅以為他方報
    告訂約之機會為已足，而居間人之報酬，於雙方當事人因居
    間而成立契約時，應許其請求。至於居間行為就令自始限於
    媒介居間，而僅為報告即已有效果時，亦應許居間人得請求
    報酬之支付（最高法院52年台上字第2675號判決要旨參照）
    。上訴人主張甲○○為被上訴人之仲介，為被上訴人之代理人
    或使用人，被上訴人對甲○○之過失應與自己之過失負同一責
    任。惟查，被上訴人否認甲○○為其委託之仲介，而上訴人並
    未舉證以實其說，且經原審通知甲○○到庭作證（見原審卷第
    157頁），因甲○○未到庭而無從證明，上訴人於原審亦捨棄
    該證人（見原審卷第160頁），上訴人於本院復未聲明通知
    甲○○到庭作證，上訴人此部分主張，自乏證據證明。又依證
    人戊○○即承辦系爭土地買賣事宜之地政士於本院證稱：甲○○
    跟被上訴人沒有一起來，甲○○先到場時說他是賣方的介紹人
    ，沒有表明是賣方的代理人，當天因為被上訴人有到場，所
    以甲○○沒有提出賣方的委託書或授權書，也不需要提出等語
    （見本院卷第307-310頁）。顯見甲○○僅係系爭土地買賣事
    宜中，報告訂約機會與被上訴人之介紹人，並非被上訴人之
    代理人或使用人。
⑵、次查，被上訴人否認上訴人提出之甲○○與乙○○及乙○○與己○○L
    ine對話紀錄（見本院卷第73-169頁），惟縱屬真正，其中
    甲○○與乙○○之對話間常提及「居間介紹」、「本案件僅介紹
    雙方認識而已」等字樣（見本院卷第81、83、91、115頁）
    ，更提及系爭土地之買賣「已經買賣雙方自行同意談妥價金
    交付款項----簽定不動產買賣契約書」、「同學你與咱們等
    人1僅介紹認識一下、2價金買賣雙方自行議價自行達成協議
    !、3也未經手買賣訂金支票交付等金錢!、4不動產買賣契約
    書--經買方指定顏代書簽約--依雙方自行談妥條件--完成!
    簽約!」等字樣（見本院卷第117-119頁）。益證甲○○於系爭
    土地之買賣過程僅係擔任報告訂約機會與被上訴人之介紹人
    ，尚難據此即遽認甲○○為被上訴人之代理人或使用人甚明，
    上訴人之主張，自難採信。
⑶、綜合戊○○上開證言及上開Line對話紀錄以觀，甲○○僅為報告
    訂約之機會之居間介紹人，並非被上訴人之代理人或使用人
    甚明，否則豈有僅係介紹買賣雙方認識後，即不再協助處理
    買賣相關事宜之理，況相關契約或文件，亦從未顯示甲○○為
    被上訴人之代理人或使用人之文義，上訴人主張甲○○為被上
    訴人之代理人或使用人，需對甲○○之過失負責云云，顯不足
    採信。況土地之建蔽率、容積率資料，並非僅土地所有權人
    或其授權之人始得申請，亦據臺中市都發局於110年10月6日
    以中市都測字第0000000000號函附本院（見本院卷第291頁
    ），而上訴人始終未能舉證證明A函係被上訴人委託甲○○申
    請，並交與上訴人之事實，上訴人此部分主張，自難採認。
⑷、再者，不論A函、B函均為臺中市都發局所核發之公文書，此
    業經臺中市都發局以109年12月11日以中市都計字第0000000
    000號函覆在卷（見原審卷第151-152頁）。兩造於簽訂系爭
    契約時，甲○○所提供之A函既係向臺中市都發局申請而來之
    公文書，所載內容亦為真正，自無任何可歸責之處。況系爭
    契約並未約定被上訴人應保證系爭土地應具備A函所載之建
    蔽率及容積率，上訴人復未舉證證明被上訴人或甲○○曾為此
    保證，則甲○○提供與上訴人之A函，充其量僅係供上訴人參
    考之公文書，至於締約時A函所載內容是否仍屬有效，自有
    待上訴人查證後，作為是否簽訂契約之考量因素，自難認被
    上訴人就契約之履行有可歸責之處。加以上訴人亦自承「…
    包含建蔽率、容積率，這個東西的錯誤，雖然是公部門，後
    來有打電話去，他有承認說是他們同仁認定錯誤，…」（見
    本院卷第419頁），益見甲○○或被上訴人並無可歸責之處，
    上訴人主張甲○○為被上訴人之代理人或使用人，需對甲○○之
    過失負責，同屬無據。
七、綜上所述，上訴人依民法第179條、第259條第2款之規定，
    請求被上訴人給付400萬元本息，非屬正當，不應准許。從
    而原審所為上訴人敗訴之判決，並無不合。上訴論旨指摘原
    判決不當，求予廢棄改判，為無理由，應駁回其上訴。另上
    訴人追加依民法第227條規定，請求被上訴人給付400萬元本
    息部分，亦為無理由，併予駁回。
八、本件事證已臻明確，兩造其餘之攻擊或防禦方法及所用之證
    據，經本院斟酌後，認為均不足以影響本判決之結果，爰不
    逐一論列，附此敘明。
九、據上論結，本件上訴及追加之訴均為無理由，判決如主文。
中　　華　　民　　國　　110 　年　　12　　月　　22　　日
                  民事第二庭    審判長法　官  楊國精
　　　　　　　　　　　      　　　　　法　官  陳正禧
　　　　　　　　　　　      　　　　　法　官  李立傑
正本係照原本作成。
上訴人得上訴。
如不服本判決，應於收受送達後二十日內向本院提出上訴書狀，
其未表明上訴理由者，應於提出上訴後二十日內向本院補提理由
書狀（均須按他造當事人之人數附繕本）。因疫情而遲誤不變期
間，得向法院聲請回復原狀。
上訴時應提出委任律師或具有律師資格之人之委任狀。委任有律
師資格者，另應附具律師資格證書及釋明委任人與受任人有民事
訴訟法第四百六十六條之一第一項但書或第二項所定關係之釋明
文書影本。如委任律師提起上訴者，應一併繳納上訴裁判費。
                                      書記官  李欣憲
中　　華　　民　　國　　110 　年　　12　　月　　22　　日